臺灣高等法院刑事判決　　　　　　　　　　　　　　九十三年度上易字第六三五號
　　上　訴　人
　　即　被　告　甲○○○
右上訴人因侵占案件，不服臺灣桃園地方法院九十二年度易字第二八六號，中華民國
九十三年二月二十六日第一審判決（簡易判決處刑案號：臺灣桃園地方法院檢察署九
十一年度偵字第三六二二號）提起上訴，本院判決如左：
    主  文
上訴駁回。
甲○○○緩刑參年。
    事  實
一、甲○○○自民國七十七年五月一日起，受僱於國泰人壽保險股份有限公司（下稱
    國泰人壽公司），擔任收費展業員，負責業務拓展、保險費收取、客戶保險金給
    付申請、款項轉交、保險單質押貸款之申請、利息之收取及償還款之解繳等業務
    ，為從事業務之人。竟基於意圖為自己不法所有之概括犯意，自八十八年五月十
    八日 (簡易判決處刑書誤載為八十八年十月五日應予更正）起至九十年四月六日
    止，連續十三次將其業務上持有國泰人壽公司客戶黃宗滿等人所繳交之保險費，
    總計新臺幣（下同）三十一萬六千八百五十元（侵占之時間、所收取保費之客戶
    姓名、金額均詳如附表所載），易持有為所有而予以侵占入己，供己花用。
二、案經國泰人壽公司訴由臺灣桃園地方法院檢察署檢察官偵查後聲請簡易判決處刑
    ，原審法院認不宜以簡易判決處刑，改依通常程序審理。
    理  由
一、被告甲○○○對於其自七十七年間起在國泰人壽公司擔任收費展業員，負責保險
    費收取、款項轉交等業務，自八十八年五月十八日起侵占附表編號一號至編號十
    二號所示之保戶所交付之保險費一節，迭據其於偵查、原審及本院調查、審理時
    坦承不諱，核與告訴代理人王秀琴於偵查及原審審理時指訴情節相符，復有國泰
    人壽公司員工人事動態資料、侵害明細表各一份、聲明書九份、續期保費送金單
    十紙在卷可佐，堪認被告前揭不利於己之自白與事實相符，被告於附表編號一號
    至編號十二號所示之時間，侵占附表編號一號至編號十二號所示之保險費之情，
    事證已明，堪以認定。
二、至被告雖否認有侵占如附表編號十三號所示之保險費之犯行，辯稱：我只向李范
    嬌連收取過一次一萬餘元之保險費，我將前開保險費繳回國泰人壽公司時發現無
    法入帳，故我將所收取之保險費為李范嬌連另行投保一醫療保險云云。惟查：
(一)李范嬌連之同事黃許牡丹曾代保戶李范嬌連交付三次保險費予被告，每次為一萬
    餘元，被告於收費時有開立收據，但該收據業已丟棄之情，業據證人即李范嬌連
    之同事黃許牡丹於原審審理時證述在卷（見原審九十二年五月十三日訊問筆錄）
    ；又被告於原審審理時供承其於八十八年間向黃許牡丹收取一次保戶李范嬌連之
    保險費一萬餘元，但其要將該次收取之保險費繳回國泰人壽公司時，發現保戶李
    范嬌連之保險契約有變更，導致辦法入帳等語（見原審九十二年三月四日訊問筆
    錄第三頁、九十二年四月一日訊問筆錄第四頁、九十二年五月十三日訊問筆錄第
    六頁、九十二年七月十日訊問筆錄第四頁、九十二年九月十八日準備程序筆錄第
    五頁、第七頁、第八頁、九十三年一月七日審理筆錄第六頁、九十三年二月十二
    日審理筆錄第十一頁），對照證人黃許牡丹與被告之上開供證，被告至少一次確
    曾收取由證人黃許牡丹所轉交之保戶李范嬌連保險費。
(二)又證人黃許牡丹於原審審理時證稱：代李范嬌連所繳交之保險費為一萬餘元（見
    原審九十二年五月十三日審理筆錄）等語，其並未具體證述被告所收取之金額為
    若干，然參諸卷附被告自承為其書寫之字據內載：「茲收到范嬌連八十九年十二
    月保費一０五五０元 國泰人壽甲○○○ 九十．一．四」等字（見原審卷告訴人
    九十三年二月八日提報狀），該字據顯係被告所交付用以證明收取款項之憑證，
    其上所記載之金額應係被告實際所收取保戶李范嬌連之保險費數額，故被告所收
    取之保險費應為一萬零五百五十元。
(三)再保戶李范嬌連於國泰人壽公司所投保之保險契約僅有二十一世紀終身壽險、鍾
    愛終身及住院醫療終身健康險三份保險一節，業據告訴代理人黃世斌指述明確，
    並有投保明細表一紙、保險契約要保書三份在卷可稽。其中二十一世紀終身壽險
    係李范嬌連於被告承接本件保險收費前即已成立之契約，並非被告所招攬者；至
    鍾愛終身及住院醫療終身健康險則係被告於八十九年底與王秀琴共同向李范嬌連
    承攬等情，亦為被告所不爭，則李范嬌連於國泰人壽公司並無被告所稱有於八十
    八年間另行投保之醫療保險。雖被告於原審一再辯稱確有另為李范嬌連投保醫療
    契約，然保險契約為保險公司與投保人間權益之依據，一旦保險契約不存在，保
    險人無從據以收取保險費、被保險人亦無法依據契約主張權利，其影響甚鉅，苟
    李范嬌連與國泰人壽公司間確有如被告所述之醫療保險契約存在，國泰人壽公司
    當不至為求指訴被告侵占一萬餘元之犯行，甘冒遭保戶李范嬌連出面主張權利之
    風險而任意隱匿該保險契約，故李范嬌連於國泰人壽公司僅有前開三份契約一節
    ，足堪認定。被告既有向李范嬌連收取一次保險費一萬零五百五十元，該筆保險
    費係用以支付李范嬌連二十一世紀終身壽險契約之用，然李范嬌連上開二十一世
    紀終身壽險已因保費未繳而產生問題（詳後述），堪信被告並未以其收取之該筆
    金額為李范嬌連繳交該二十一世紀終身壽險之保費；而事實上復無被告所辯其為
    李范嬌連代繳另一份醫療保險費之事，故堪認被告自李范嬌連處所收取之一萬零
    五百五十元亦為被告所侵占，被告前開所辯，顯係事後卸責之詞，要無可採，被
    告侵占附表編號十三號之保險費之情，其事證亦明，亦堪認定。
三、被告係國泰人壽公司之收費展業員，負責保險費收取、客戶保險金給付申請、款
    項轉交、保險單質押貸款之申請、利息之收取及償還款之解繳等業務，於附表編
    號一至十三號所示之時間多次將業務上持有之款項侵占入己，核其所為，係犯刑
    法第三百三十六條第二項之業務侵占罪。被告先後十三次業務侵占犯行，時間緊
    接，犯罪構成要件相同，顯係基於概括犯意為之，應依連續犯之規定論以業務侵
    占罪一罪並加重其刑。
四、原審認被告罪證明確，適用刑法第五十六條、第三百三十六條第二項，罰金罰鍰
    提高標準條例第一條前段規定，並審酌被告因一時資金運用不當即任意侵占他人
    之保險費供作己用，實無可取，及素行、智識程度，其所侵占之金額為三十一萬
    六千八百五十元，所生損害非微，而其於犯罪後坦承大部分犯行，並清償告訴人
    部分款項等情狀，量處有期徒刑八月；核原審認事用法及量刑均無不合，被告上
    訴意旨指摘原審量刑過重，非有理由，應予駁回。惟查被告前未曾受有期徒刑以
    上刑之宣告，有台灣高等法院被告全國前案紀錄表在卷可稽，且被告於本院審理
    期間已悉數賠償其所侵占之金額，此業據告訴代理人黃世斌陳明在卷，並有告訴
    人出具之陳報狀一紙在卷可稽，告訴人具狀表示請給予被告從輕發落，以勵被告
    自新，本院認被告犯後坦承絕大部分之侵占犯行，且積極籌款賠償告訴人，並已
    獲告訴人之諒解，其經此科刑教訓，應知警惕，信無再犯之虞，本院綜合被告犯
    罪情狀，認其所受宣告之刑以暫不執行為適當，爰併諭知緩刑三年，以勵自新。
五、公訴意旨另以：(一) 被告另侵占保戶李范嬌連之保險費一萬九千四百五十元；(
    二) 被告於九十年一月三十日，將其業務上代國泰人壽公司向羅彩雲收取之二萬
    五千元予以侵占入己，因認被告此部分亦涉犯刑法第三百三十六條第二項之業務
    侵占罪嫌云云。公訴人認被告涉犯此部分業務侵占罪嫌，無非以告訴代理人王秀
    琴之指訴、李范嬌連出具之聲明書、羅彩雲出具之報告書為其論據。訊據被告堅
    決否認有此部分業務侵占之犯行，於原審辯稱︰我只有收過保戶李范嬌連之保險
    費一萬餘元；另我於八十八年八月二十六日向羅彩雲招攬鍾愛一生三一三終身壽
    險保險契約，該契約第一期之保險費五萬六千餘元，係我先替羅彩雲代墊，後羅
    彩雲雖先後於八十八年十一月、八十九年三月、八十九年四月、五月、六月、七
    月交付三千元、五千元、一千元、五千元、五千元、五千元，合計二萬四千元，
    惟前開金額係清償之前之代墊款，我並無收取羅彩雲之續期保險費等語。經查：
(一)公訴意旨以告訴代理人王秀琴之指述及保戶李范嬌連出具之聲明書而認為被告所
    侵占保戶李范嬌連之金額為三萬元，惟如前所述，本院僅認定被告侵占保戶李范
    嬌連之保險費為一萬零五百五十元；嗣保戶李范嬌連所投保之二十一世紀終身壽
    險契約，因被告未將其所收取之保險費如期繳交國泰人壽公司，致該契約自第四
    十六期（即八十八年九月）起即因連續數期保險費缺繳而產生俗稱ＱＣ之情形，
    保戶李范嬌連前開契約所產生之ＱＣ問題自始未排除，而國泰人壽公司於契約產
    生ＱＣ問題後，即不會再出具送金單予業務員向保戶收取保費等情，業據告訴代
    理人黃世斌、王秀琴證述明確（見原審九十三年二月十二日審理筆錄），核與被
    告所稱保險契約產生ＱＣ問題後即不會再出具任何收據讓其前去收取保費一節相
    符（見原審九十三年二月十二日審理筆錄），故被告就保戶李范嬌連此份保險契
    約，自第四十七期起即未取得國泰人壽公司交付之送金單，自難認被告業已取得
    國泰人壽公司收取保險費之授權可向李范嬌連收取保險費。故縱被告隱匿上情，
    繼續以國泰人壽公司代理人之地位向保戶李范嬌連收取各期保險費，則被告自保
    戶李范嬌連處所收取之款項，即非係被告因業務上所持有者，被告以不法方式使
    保戶李范嬌連交付保費一萬九千四百五十元，此部分應係被告是否涉及詐欺之行
    為，核與侵占之構成要件有間，且二者間之基本社會事實不同，本院自無從併予
    審理。
(二)告訴代理人王秀琴於偵查中並未明確指述被告如何侵占保戶羅彩雲之保險費，又
    於原審審理時僅證稱保戶羅彩雲強調有交錢之情，則告訴代理人之前開指述，係
    單純依據有利害關係之羅彩雲陳述，尚難遽以認定被告犯行。再者，保戶羅彩雲
    雖於九十年八月十三日書立報告書一紙，指述其於八十八年八月二十六日投保鐘
    愛一生三一三終身壽險，第一期保費五萬五千餘元以現金交予被告之情，又於檢
    察官偵查中證稱：我所投保之鍾愛一生之年度保險費為五萬六千九百三十七元，
    我給被告現金，係以我解除我幫我先生投保之契約所退下之錢所繳等語（見九十
    一年度偵字第三六二二號偵查卷宗第五十五頁至五十七頁），復於原審審理時證
    稱：我之前曾為我夫謝光輝投保國泰保險公司之保險契約，後因我夫欲與我離婚
    ，我遂將該保險契約解約，適被告向我招攬鍾愛一生之保險，但我當時沒有能力
    繳交保費，被告便建議我將謝光輝之保險契約之解約金用以支付鍾愛一生之首期
    保險費，解約金下來後被告沒有將錢交予我，被告直接拿該解約金支付鍾愛一生
    之保險費等語（見原審九十二年四月一日訊問筆錄）。然查：羅彩雲為保險契
    約之當事人，其保險契約產生保費未繳情事，在立場上其必然主張保費已經繳付
    以符合其利益，故就此而言，難期其證言之客觀中立。羅彩雲前開所稱用以支
    付鍾愛一生首期保險費之解約金為一萬七千一百七十四元，而該筆解約金係以票
    據號碼0000000號，票面金額一萬七千一百七十四元，付款人世華聯合商
    業銀行、受款人為羅彩雲之支票支付，而前開支票係由羅彩雲背書提示一節，有
    告訴人提出之收據、支票各一份在卷可稽。前開解約金支票係由羅彩雲提示付款
    領取，與羅彩雲前開所述其未曾經手該筆解約金一節不符，更足動搖其證言之可
    信度，故難盡信其言而為被告不利之認定。該筆解約金既係由羅彩雲提示兌現，
    在支票交換過程中應係直接存入羅彩雲之帳戶內，外觀上即難認係被告取得該筆
    款項。而羅彩雲復未稱其係以現金交付與被告以作為保費之支付，故尚不得認被
    告有收取其保險費款項。況前開解約金僅有一萬七千一百七十四元，與羅彩雲
    所應繳交之鍾愛一生保險契約之保險費五萬六千九百三十四元相差甚鉅，如僅以
    該筆解約金之數額，顯不足以支付該鍾愛一生保險契約之保險費，而羅彩雲亦未
    提及有另補差額之情，則羅彩雲前開所述，顯事實有違，應無可採。
(三)縱上所述，被告僅侵占保戶李范嬌連保險費一萬零五百五十元，其餘保險費一萬
    九千四百五十元並非被告侵占所得，至於是否另涉詐欺，非本院所得審究；又公
    訴人僅以保戶羅彩雲之陳述為被告此部分犯行之證據，而保戶羅彩雲之證詞尚不
    足為被告涉犯本部分犯行之證明，檢察官就此部分之舉證即尚有未足，難認被告
    有此部分之犯行。而本院復查無其他證據足以證明被告有公訴人所指此部分之業
    務侵占犯行，本應為無罪之諭知，惟公訴人認此部分與前揭論罪部分有裁判上一
    罪之連續犯關係，爰不另為無罪之諭知。
六、被告經合法傳喚無正當理由未到庭，爰不待其陳述，逕行判決。
據上論斷，應依刑事訴訟法第三百六十八條、第三百七十一條，刑法第七十四條第一
款，判決如主文。
本案經檢察官呂光華到庭執行職務。
中　　　華　　　民　　　國　　九十三　　年　　　六　　　月　　　九　　　日
                             臺灣高等法院刑事第二十四庭
                                 審判長法  官 陳  貽  男
                                       法  官 陳  憲  裕
                                       法  官 徐  世  禎
右正本證明與原本無異。
不得上訴。
                                       書記官 陳  玲  憶
中　　　華　　　民　　　國　　九十三　　年　　　六　　　月　　　九　　　日
附錄本判決論罪科刑法條：
刑法第三百三十六條第二項
對於業務上所持有之物，犯前條第一項之罪者，處六月以上五年以下有期徒刑，得併
科三千元以下罰金。
附表：
  ┌─┬────┬─────┬──────────┬──────────┐
  │序│  保戶  │侵害種類  │      日期          │        金額        │
  │號│        │          │                    │                    │
  ├─┼────┼─────┼──────────┼──────────┤
  │一│  黃宗滿│續期保險費│八十八年十月五日    │四萬二千七百五十四元│
  ├─┼────┼─────┼──────────┼──────────┤
  │二│  洪宗滿│續期保險費│八十九年十一月十七日│四萬三千一百九十元  │
  ├─┼────┼─────┼──────────┼──────────┤
  │三│  張清興│續期保險費│八十九年八月十日    │一萬九千六百五十五元│
  ├─┼────┼─────┼──────────┼──────────┤
  │四│  潘貴榮│續期保險費│九十年四月六日      │二千九百五十二元    │
  ├─┼────┼─────┼──────────┼──────────┤
  │五│  潘貴榮│續期保險費│九十年四月六日      │二千九百五十二元    │
  ├─┼────┼─────┼──────────┼──────────┤
  │六│  潘貴榮│續期保險費│九十年四月六日      │九百零八元          │
  ├─┼────┼─────┼──────────┼──────────┤
  │七│  劉光輝│續期保險費│九十年三月十四日    │一萬三百零二元      │
  ├─┼────┼─────┼──────────┼──────────┤
  │八│  黃成立│續期保險費│九十年三月十四日    │一萬九千七百四十一元│
  ├─┼────┼─────┼──────────┼──────────┤
  │九│  吳竹財│續期保險費│九十年三月十四日    │一萬八千六百五十六元│
  ├─┼────┼─────┼──────────┼──────────┤
  │十│  謝浩棋│續期保險費│八十八年五月十八日  │二萬七千五百三十五元│
  ├─┼────┼─────┼──────────┼──────────┤
  │十一│  謝浩棋│續期保險費│八十八年五月十八日  │二萬七千五百三十五元│
  ├─┼────┼─────┼──────────┼──────────┤
  │十二│  古瑞蔥│續期保險費│八十九年七月十八日  │九萬一百二十元      │
  ├─┼────┼─────┼──────────┼──────────┤
  │十三│李范嬌蓮│續期保險費│八十八年九月        │一萬零五百五十元    │
  └─┴────┴─────┴──────────┴──────────┘
